最高法院刑事判決　　　　　　　一○○年度台上字第七四○號
上　訴　人　王志揚
　　　　　　林思容
　　　　　　游明照
上列三人共同
選任辯護人　張　靜律師
上　訴　人　邱振洋　男民國○○年○月○○日生　　　　　　 
　　　　　　　　　　身分證統一編號：Ｚ000000000　
　　　　　　　　　　住台灣省花蓮縣吉安鄉仁安村海濱10號
　　　　　　　　　　住高雄市○○區○○路433巷2弄14號4樓
上列上訴人等因違反貪污治罪條例等罪案件，不服台灣高等法院
花蓮分院中華民國九十八年十月十四日第二審更審判決〔九十六
年度重上更(三)字第五二號、九十七年度上更(二)字第一二號，起訴
案號：台灣花蓮地方法院檢察署八十八年度偵字第三二二八（原
判決正本誤繕為「三二三八」）號、九十一年度偵字第九三五號
〕，提起上訴，本院判決如下：
    主  文
原判決關於王志揚、林思容、游明照部分均撤銷，發回台灣高等
法院花蓮分院。
其他上訴駁回。
    理  由
壹、撤銷發回（即王志揚、林思容、游明照）部分：
本件原判決撤銷第一審關於上訴人王志揚收取回扣部分之科刑判
決及圖利部分之無罪判決，於變更檢察官之起訴法條（貪污治罪
條例第五條第一項第三款對於職務上之行為收受賄賂罪及同條例
第六條第一項第四款對於主管之事務圖利罪）後，改判依行為時
刑法第五十五條牽連犯之規定，從一重論處王志揚共同連續依據
法令從事公務之人員，購辦公用器材、物品，收取回扣罪刑〔牽
連犯貪污治罪條例第四條第一項第三款收取回扣罪及刑法第二百
十三條之公文書登載不實罪。處有期徒刑十二年，褫奪公權五年
；所得財物新台幣（下同）五十九萬三千五百三十元，應與邱振
洋連帶追繳沒收，如全部或一部無法追繳時，應以其等財產連帶
抵償之〕。另撤銷第一審關於上訴人林思容部分之科刑判決及諭
知上訴人游明照無罪之判決，改判林思容、游明照共同連續對於
依據法令從事公務之人員，關於違背職務之行為，交付賄賂罪刑
（林思容處有期徒刑四月，褫奪公權一年；減為有期徒刑二月，
緩刑二年，褫奪公權一年。游明照處有期徒刑六月，褫奪公權一
年；減為有期徒刑三月，褫奪公權一年）；固非無見。
惟查：（一）刑法於民國九十四年二月二日修正公布，並自九十
五年七月一日施行；有關公務員之定義已有修正。再貪污治罪條
例第二條原規定「依據法令從事公務之人員，犯本條例之罪者，
依本條例處斷；其受公務機關委託承辦公務之人，犯本條例之罪
者，亦同。」亦於九十五年五月三十日配合刑法之修正而修正公
布為「公務員犯本條例之罪者，依本條例處斷。」同自九十五年
七月一日起施行，與刑法採同一之公務員定義；是王志揚、林思
容、游明照行為後有關公務員之定義已有變更。原判決於理由欄
貳之四(五)說明：王志揚〔自八十五年七月間起，擔任花蓮縣鳳林
榮民醫院（下稱鳳林榮民醫院）院長〕無論依修正前、後貪污治
罪條例第二條規定，均屬該條例規範之犯罪主體；就「公務員」
定義之修正，對於王志揚不生新舊法比較適用之問題，應適用現
行有效之新法（即裁判時法）等情（見原判決正本第三一頁）；
但事實欄一卻依修正前規定（即行為時法），謂王志揚係「依據
法令從事公務之人員」（見原判決正本第二頁），主文欄亦諭知
「王志揚…依據法令從事公務之人員…」、「林思容、游明照…
對於依據法令從事公務之人員…」，有判決理由矛盾之違法。（
二）貪污治罪條例第四條第一項第三款所定購辦公用器材、物品
，收取回扣罪之所謂「回扣」，係指自應付之公用器材、物品價
款中，向對方要約，提取一定比率或扣取其中一部分，圖為自己
不法之所有而言；如係購辦公用器材、物品，就原價格故為提高
，以少報多，或數量以少報多，然後從中圖利，則屬同款購辦公
用器材、物品，浮報價額、數量罪，而非收取回扣。原判決於事
實欄二記載：王志揚係於林思容、游明照「提供三家廠商估價單
，並浮報價額後，即逕予接受」而收取四萬三千五百三十元等情
（見原判決正本第三頁）；事實欄三記載：王志揚與賜吉公司之
徐迪興、陳振鵬事先達成合意，由賜吉公司提出「高估價格之估
價單」予鳳林榮民醫院爭取預算後，將鳳林榮民醫院「台東分院
重金屬回收機採購案」及「頂樓鍋爐及頂樓淨水設備維修更新工
程」交由賜吉公司承作，而賜吉公司以浮報單價、總價之方式獲
得共約一百三十一萬元之不法利益，並依約給付五十五萬元予王
志揚等情（見原判決正本第二至五頁）。倘原判決上開事實欄之
記載均屬無訛，則王志揚與林思容、游明照間就原判決事實欄二
部分，另與徐迪興、陳振鵬間就原判決事實欄三部分，是否均係
出自「購辦公用器材、物品，浮報價額」之犯意聯絡而共同實行
各該犯行？即待深入研求剖析釐清。此部分事實尚有不明，致本
院無從就原判決關於王志揚、林思容、游明照部分之適用法則當
否為法律上之判斷。（三）貪污治罪條例所謂「回扣」與「賄賂
」，雖均屬對公務員之不法原因給付，但兩者之含義尚有不同。
「賄賂」係指對於公務員之職務行為或違背職務行為，所給付具
有一定對價關係之金錢或可以金錢計算之財物等不法報酬而言。
原判決論林思容、游明照共同犯關於違背職務之行為，交付賄賂
罪。但事實欄二記載：林思容、游明照係基於「交付回扣」之概
括犯意聯絡，並於原判決附表所示付款日期之後陸續交付如該附
表所示之「回扣」（原判決附表逐筆臚列總計共二萬三千五百三
十元之「回扣」），另於八十六年二月間交付文具用品部分「回
扣」二萬元等情（見原判決正本第三頁）；理由欄貳之一(二)1.初
謂：林思容、游明照係事先與王志揚洽妥交付一至二成回扣，並
由王志揚指派邱振洋負責收取後，交付予王志揚等語（見原判決
正本第一三頁），嗣又謂：林思容、游明照交付帳冊影本內載之
「管銷費用」係賄賂（見原判決正本第一三、一五頁）。關於林
思容、游明照共同交付王志揚、邱振洋之金錢究屬賄賂或回扣？
亦有判決理由矛盾之違誤。以上，或為王志揚、林思容、游明照
之上訴意旨所指摘，或為本院得依職權調查之事項，應認原判決
關於王志揚、林思容、游明照部分俱有撤銷發回更審之原因。至
於原判決理由欄貳之四(十)不另諭知無罪部分（原判決正本第三二
頁漏未就起訴意旨所指：「王志揚透過邱振洋向林思容、游明照
收取約九萬元」及「林思容、游明照合計付出約九萬元」等情為
記載。案經發回，應注意更正），基於審判不可分之原則，應併
予發回。
貳、駁回（即邱振洋）部分：
按第三審上訴書狀應敘述上訴之理由，其未敘述者，得於提起上
訴後十日內補提理由書於原審法院；逾上揭期間而於第三審法院
未判決前，仍未提出上訴理由書狀者，第三審法院應以判決駁回
之。此觀刑事訴訟法第三百八十二條第一項前段、第三百九十五
條後段規定甚明。原判決撤銷第一審關於上訴人邱振洋收取回扣
部分之科刑判決及圖利部分之無罪判決，於變更檢察官之起訴法
條（貪污治罪條例第五條第一項第三款對於職務上之行為收受賄
賂罪及同條例第六條第一項第四款對於主管之事務圖利罪）後，
改判依行為時刑法第五十五條牽連犯之規定，從一重論處邱振洋
共同連續依據法令從事公務之人員，購辦公用器材、物品，收取
回扣罪刑（牽連犯貪污治罪條例第四條第一項第三款收取回扣罪
及刑法第二百十三條之公文書登載不實罪。處有期徒刑五年六月
，褫奪公權三年；所得財物五十九萬三千五百三十元，應與王志
揚連帶追繳沒收，如全部或一部無法追繳時，應以其等財產連帶
抵償之）。邱振洋不服原判決，於九十八年十月二十九日提起第
三審上訴；乃於本院判決前，仍未依上揭刑事訴訟法規定提出上
訴理由書狀，應認邱振洋之上訴為不合法，予以駁回。
據上論結，應依刑事訴訟法第三百九十五條後段、第三百九十七
條、第四百零一條，判決如主文。 
中    華    民    國  一○○  年    二    月   十七   日
                      最高法院刑事第五庭
                          審判長法官  林  永  茂  
                                法官  蘇  振  堂  
                                法官  林  立  華  
                                法官  蔡  國  在  
                                法官  陳  春  秋  
本件正本證明與原本無異
                                      書  記  官  
中    華    民    國  一○○  年    二    月  二十一  日
                                                    M